【裁判字號】    90,保險上易,2
【裁判日期】    900911
【裁判案由】    給付賠償金
【裁判全文】
臺灣高等法院高雄分院民事判決  九十年度保險上易字第二號
      上  訴  人  明發營造股
                  份有限公司
      法定代理人  丙○○
                  保險股份有限公司
      法定代理人  甲○○
      訴訟代理人  乙○
      訴訟代理人  丁○○
右當事人間給付賠償金事件，上訴人對於中華民國九十年三月廿一日臺灣高雄地方法
院八十九年保險字第七○號第一審判決提起上訴，本院判決如左：
      主      文
上訴駁回。
第二審訴訟費用由上訴人負擔。
      事      實
甲、上訴人方面：
壹、聲明：求為判決：
一、原判決廢棄。
二、被上訴人應給付上訴人新台幣（下同）五十九萬零二百六十元，及自起訴狀繕本
    送達翌日起至清償日止，按週年利率百分之五計算之利息。
貳、陳述：除引用原判決書之記載外，補稱：本件之爭點為訴外人黃李血因職業災害
    所致之死亡，上訴人應負之賠償責任是否屬於兩造所訂責任保險契約中之「特別
    不保事項」，被上訴人可據此拒絕理賠﹖台灣高等法院高雄分院八十八年度勞上
    字第二十號確定判決，命上訴人應給付黃李血之繼承人新台幣五十九萬零二百六
    十元，其依據並非係以勞動基準法第五十九條之規定判決上訴人給付，而係因上
    訴人過失，未為其員工黃李血辦理勞保，致黃李血因意外死亡後無法請領勞保給
    付，經黃李血之繼承人向上訴人請求損害賠償，法院始判命上訴人應依勞工保險
    條例所規定之標準賠償黃李血之繼承人。經依勞工保險條例第六十四條規定之標
    準計算，黃李血之繼承人原可請領之金額應為一百十八萬八千零五百二十元，惟
    由於黃李血之未參加勞保，係因伊已參加農保，故而拒絕加入勞保，台灣高等法
    院高雄分院八十八年度勞上字第二十號判決乃認黃李血之無法請領勞保，為與有
    過失，應負擔百分之五十的過失責任，終而判決上訴人應給付該項勞保給付總額
    之一半，即五十九萬零二百六十元。準此，上訴人係因本身之過失而應對第三人
    （即黃李血之繼承人）負損害賠償責任，至為明確，並非係依勞動基準法之規定
    負補償責任。勞動基準法第五十九條第一項第四款之規定，係關於職災補償之計
    算標準，而不是請求賠償之法律依據，因此，本件並無特別不保事項第五條「被
    保險人依勞動基準法規定之賠償責任」之情形。換言之，上訴人在本件並非依勞
    動基準法第五十九條第一項第四款之規定負賠償責任，所以在此情形，被上訴人
    即不能援引該特別不保事項之約定，據以免責。原審認本件上訴人係依勞動基準
    法之規定負賠償責任，因此採信被上訴人關於特別不保事項之抗辯，即有違誤。
    而伊已賠償黃李血之繼承人五十九萬零二百六十元，故被上訴人應賠償上訴人上
    開款項。
參、證據：除引用原審立證方法外，尚提出支票影本一份為証。
乙、被上訴人方面：
壹、聲明：求為判決：上訴駁回。
貳、陳述：除引用原判決書之記載外，補稱：上訴人於八十七年六月十日向其投保僱
    主意外責任險，保險期間自八十七年七月四日至八十九年七月四日止，保險金額
    為每一個人身體傷亡為一百萬元，而上訴人員工黃李血因生前未加入勞工保險，
    於八十七年十一月八日上班途中發生車禍死亡，並不符合兩造所訂保險契約第一
    條內容，即本保險契約並非填補僱主不投保所致之損失；即使黃李血之死亡屬於
    執行職務發生意外事故死亡，依兩造保險契約基本條款第三條第五款之約定，屬
    於不保事項，亦應由上訴人公司負責，且上訴人迄今未舉証証明其已賠償黃李血
    之繼承人，故其自毋庸賠償。
參、證據：引用原審立證方法。
丙、本院依職權調查上訴人支付予黃李血繼承人之支票是否兌現。
      理      由
一、上訴人主張其於八十七年六月十日，以上訴人為被保險人，向被上訴人投保雇主
    意外責任險，保險單號碼０四一六第九八ＥＬＰ００三二號，保險期間自八十七
    年七月四日十二時起至八十九年七月四日十二時止，保險金額每一個人身體傷亡
    為一百萬元，依兩造所訂雇主意外責任保險基本條款關於承保範圍第一條約定「
    被保險人之受僱人在保險期間內因執行職務發生意外事故遭受體傷或死亡，依法
    應由被保險人負責賠償而受賠償請求時，被上訴人公司應對被保險人負賠償之責
    」，上訴人員工黃李血於八十六年八月八日起至八十七年十一月八日止，受僱於
    上訴人公司，在雲林縣麥寮鄉之台塑六輕廠內工作，黃李血於保險期間內之八十
    七年十一月八日上午，在上班途中發生車禍死亡，因其生前未曾加入勞工保險，
    致其繼承人不能依勞工保險條例規定向勞保局請領一次發給按其月投保薪資四十
    五個月之喪葬津貼及遺屬津貼，乃轉而向上訴人要求賠償該項損失，經本院八十
    八年度勞上字第二十號判決上訴人應給付黃李血之繼承人五十九萬零二百六十元
    確定，上訴人經本院判決應給付黃李血繼承人前開賠償金後，要求被上訴人應依
    上訴人所投保之保險單內容，賠償上訴人該筆金額，竟遭被上訴人拒絕，爰依保
    險契約之法律關係，請求被上訴人依雇主意外責任險基本條款第一條之規定，賠
    償上訴人五十九萬零二百六十元及自起訴狀繕本送達翌日起算之法定遲延利息等
    語。
二、被上訴人則以本件係兩造所訂保險契約基本條款特別不保事項第三條規定「本公
    司（被上訴人）對下列事項不負賠償之責：5.被保險人依勞動基準法規定之賠償
    責任。但本保險契約另有約定者不在此限」之特別不保事項，且兩造之契約係責
    任保險契約，被上訴人對上訴人未替黃李血加入勞保行為所致之損失，不在承保
    範圍內等語置辯。
三、本件上訴人主張其於八十七年六月十日，以上訴人為被保險人，向被上訴人投保
    雇主意外責任險，保險單號碼０四一六第九八ＥＬＰ００三二號，保險期間自八
    十七年七月四日十二時起至八十九年七月四日十二時止，保險金額每一個人身體
    傷亡為一百萬元，依兩造所訂雇主意外責任保險基本條款關於承保範圍第一條約
    定「被保險人之受僱人在保險期間內因執行職務發生意外事故遭受體傷或死亡，
    依法應由被保險人負責賠償而受賠償請求時，被上訴人公司應對被保險人負賠償
    之責」，而上訴人員工黃李血於八十六年八月八日起受僱於上訴人公司在雲林縣
    麥寮鄉之台塑六輕廠內工作，並於八十七年十一月八日上午在上班途中發生車禍
    死亡，係屬因職業災害而致死亡，因其生前未曾加入勞工保險，致其繼承人不能
    依勞工保險條例規定向勞保局請領一次發給按其月投保薪資四十五個月之喪葬津
    貼及遺屬津貼，乃轉而向上訴人要求賠償該項損失，經本院八十八年度勞上字第
    二十號判決上訴人應給付黃李血繼承人五十九萬零二百六十元確定之事實，業據
    上訴人提出保險單、基本條款暨共同基本條款及本院八十八年度勞上字第二十號
    民事判決各一份為證（原審卷五至廿四頁），並為被上訴人所不爭執，堪信上訴
    人此部分之主張為真實。本件之首應予審究者，為上訴人員工黃李血因職業災害
    致死，上訴人應負之賠償責任，是否屬於兩造所訂責任保險契約中之「特別不保
    事項」第五款被保險人依勞動基準法規定之賠償責任？經查：
  (一)責任保險依保險契約約定，基本上是指保險人於被保險人對第三人發生約定之責
    任時，在被保險人賠償第三人後，由保險人給付保險金予被保險人之契約，責任
    保險之緣起，原在填補被保險人因故意或過失侵害第三人權利，而為損害賠償所
    致之損失，然隨著工商業的進步與保護被害人法益思想的發展，由承保被保險人
    過失行為責任逐漸走向承保被保險人之無過失行為責任；在責任保險之功能方面
    ，逐漸由填補被保險人因賠償第三人所致之損害，邁向以填補被害人之損害為目
    的，惟在契約自由之原則下，契約兩造當事人非不得約定限縮保險人之保險範圍
    。又依照當事人一方預定用於同類契約之條款而訂定之契約，為免除或減輕預定
    契約條款之當事人之責任或有其他於他方當事人有重大不利益之約定，按其情形
    顯失公平者，該部分約定無效。民法第二百四十七條之一第三款、第四款定有明
    文，惟其情形雖免除或減輕預定契約條款之當事人之責任或對其有其他重大不利
    益，若按其情形非顯失公平者，自難認該部分的約定無效。本件雙方所訂之僱主
    意外責任保險基本條款中第三條第五款「被保險人依勞動基準法規定之賠償責任
    。」列為特別不保事項之約定，上訴人為股份有限公司，其相較於一般自然人而
    言，其資力、經濟地位、談判空間、能力，均較雄厚，其在簽訂系爭保險契約之
    前，已有機會知悉保險契約內容，可充分考慮簽訂後之效果、承保範圍及對其權
    益影響如何，予以評估後再予決定是否簽訂，非可謂有強迫之情形，而由兩造事
    後協議刪除系爭不保條款之情觀之，兩造就系爭保險契約事前非無磋商、談判空
    間，惟上訴人於評估後，仍決定投保，足見上訴人對於該合約內容已有認知並同
    意，是依契約自由原則，該約定已成立且為有效。上訴人係從事營造業者，屬於
    勞動基準法第三條第四款所規範之行業，應有勞動基準法之適用，此當為上訴人
    所知悉，而上訴人復自承兩造保險契約第一條約定之承保範圍原本即屬勞動基準
    法第五十九條之延伸，上訴人之受僱人如有該保險單承保範圍之情事，亦必當然
    屬於勞動基準法第五十九條第一項第四款所訂之情形，若然，則上訴人公司係事
    業主，系爭保險契約承保範圍大小，自必對其影響重大，上訴人憑其專業素養、
    地位，已有足夠之能力判斷、取捨，對此情形亦自有相當之了解與認識，且理當
    加以注意，惟其並未注意，進而簽訂契約，究不能謂該情形有何顯失公平之處。
    依雙方所訂保險契約第三條第五款規定之特別不保事項，僅免除被上訴人對於上
    訴人依勞動基準法規定之賠償責任，非概括地謂上訴人一切無過失責任均不理賠
    ，且同款但書尚規定「但本保險契約另有約定者不在此限」，是難謂對於上訴人
    有何重大不利益之情事，自難依民法第二百四十七條之一之規定而認該約定無效
    。此外，該規定復未違反其他強制或禁止之規定或公序良俗，是亦難認該約定無
    效。
  (二)至於兩造於黃李血死亡後，於八十八年四月廿六日更改保險契約內容，將上開特
    別不保事項刪除，有批單在卷（原審卷七六頁），此乃兩造於黃李血死亡後所為
    之保險契約變更，兩造就該該變更契約內容之效力未為溯及既往之約定，且由上
    開保險契約內容之變更可知，兩造對原保險契約特別不保事項之約定，乃係有效
    之且無上訴人被強迫簽訂之情事，故該變更契約內容之批單，尚不能為上訴人有
    利之証據。
  (三)按勞工保險條例第六十四條規定「被保險人因職業傷害或罹患職業病而致死亡者
    ，不論其保險年資，除按其平均月投保薪資，一次發給喪葬津貼五個月外，遺有
    配偶、子女及父母、祖父母或專受其扶養之孫子女及兄弟、姊妹者，並給與遺屬
    津貼四十個月」、又勞動基準法第五十九條規定「勞工因遭遇職業災害而致死亡
    、殘廢、傷害或疾病時，雇主應依左列規定予以補償。但如同一事故，依勞工保
    險條例或其他法令規定，已由雇主支付費用補償者，雇主得予以抵充之：四勞工
    遭遇職業傷害或罹患職業病而而死亡時，雇主除給與五個月平均工資之喪葬費外
    ，並應一次給與其遺屬四十個月平均工資之死亡補償。其遺屬受領死亡補償之順
    位如左：(一)配偶及子女。(二)父母。(三)祖父母。(四)孫子女。(五)兄弟姐妹」。本件因
    上訴人未為黃李血辦理加入勞工保險，致無從依「平均月投保薪資」計算，乃依
    即勞動條件最低標準之「平均工資」為計算標準，而黃李血不願退農保加入勞保
    ，對於因未加入勞保所致無法領得勞保給付之損失，顯然與有過失，經審酌雙方
    應負過失責任之程度，認應各負一半責任為相當，因而認定上訴人應負擔賠償給
    付職業災害補償金之遺屬津貼為五十九萬零二百六十元，而黃李血之繼承人請求
    上訴人給付之請求權基礎為勞工保險條例第七十二條第一項及民法第一百八十四
    條第二項規定等情，為本院上開民事確定判決所認定，故上訴人應給付黃李血繼
    承人之補償金，並非依據勞動基準法第五十九條規定，而係依勞工保險條例第七
    十二條規定，只因賠償基準無法依勞工保險條例第六十四條「平均月投保薪資」
    計算，於解釋上依勞動基法第五十九條規定之「平均工資」計算而已。
  (四)綜上，上訴人主張其對黃李血繼承人所負之賠償責任，非屬於兩造所訂責任保險
    契約中之「特別不保事項」第五款所列被保險人依勞動基準法規定之賠償責任等
    語，即堪採信，被上訴人此部分之抗辯，尚非可採。
四、本件保險契約係責任保險，依兩造訂立之保險契約僱主意外責任保險基本條款承
    保範圍第一條記載「被保險人之受僱人在保險期間內因執行職務發生意外事故遭
    受體傷或死亡，依法應由被保險人負責賠償而受賠償請求時，本公司（被上訴人
    ）對被保險人負損害賠償之責（第一項）。本公司依前項對被保險人所負之體傷
    賠償責任，除本保險單另有約定，以超過勞工保險條例、公務人員保險法或軍人
    保險條例之給付部分為限」，有該基本條款附卷（原審卷七頁），由上開約定可
    知，被上訴人就上訴人（被保險人）之受僱人因執行職務發生意外事故致體傷部
    分，僅就超過勞工保險條例、公務人員保險法或軍人保險條例之給付部分為限，
    負賠償責任，至於上訴人受僱人死亡部分，保險契約並未為約定，故上訴人主張
    被上訴人於上訴人員工執行職務死亡時，應依第一項約定，負賠償責任，應可採
    信。又兩造保險契約責任保險共同基本條款第十六條第二款（理賠事項）約定「
    被保險人對於本保險契約承保範圍內之賠償責任，應遵守下列之約定：．．．(二)
    被保險人於取得和解書或法院確定判決書及有關單據後，得向本公司請求賠償」
    有該條款在卷（原審卷九頁），而上訴人之受僱人黃李血之繼承人對上訴人請求
    給付職業災害補償金事件，經本院於八十九年七月十九日以八十八年度勞上字第
    二十號判決上訴人應給付黃李血之繼承人五十九萬零二百六十元及法定遲延利息
    確定，判決書在卷（原審卷十至廿四頁），而上訴人亦已賠償該金額予黃李血之
    繼承人，有華南銀行高雄分行博行九十年八月廿日華高博存字第一三二號函在
    卷（本院卷六八至六九頁、五九頁），故上訴人已因黃李血之死亡而賠償黃李血
    之繼承人完畢，應堪認定。
五、由上述可知，黃李血因執行職務死亡，非屬兩造保險契約不保事項，而黃李血死
    亡後，上訴人亦賠償黃李血繼承人因未替黃李血辦理加入勞工險所致之損害，於
    此應予討論者，乃上訴人賠償黃李血繼承人補償金之原因，是否屬於保險契約被
    上訴人之承保事項﹖經查本院八十八年度勞上字第二０號確定判決上訴人賠償黃
    李血繼承人五十九萬零二百六十元及法定遲延利息，係上訴人公司未為黃李血辦
    理加入勞工保險，致黃李血因本件職業災害死亡，被上訴人無從向勞工保險局請
    領四十個月之遺屬津貼，有該案判決書在卷可按（原審卷四四至五八頁），此與
    兩造訂立之保險契約僱主意外責任保險基本條款承保範圍第一條第一項「被保險
    人之受僱人在保險期間內因執行職務發生意外事故遭受體傷或死亡，依法應由被
    保險人負責賠償而受賠償請求時，本公司（被上訴人）對被保險人負損害賠償之
    責」之規定，尚有不符，即上訴人與黃李血繼承人間之訴訟，係黃李血執行職務
    死亡後，因上訴人未為黃李血辦理勞工保險，致黃李血繼承人未能領取遺屬津貼
    ，而應由上訴人賠償之另一新事實，與兩造保險契約約定被上訴人之責任為被上
    訴人對黃李血執行職務死亡應給付保險金之責任不同，故被上訴人抗辯上訴人賠
    償黃李血繼承人金額之原因，非屬於保險契約被上訴人之承保事項云云，應可採
    信。
六、綜上所述，上訴人主張為不可採，被上訴人抗辯為可取。從而，上訴人本於保險
    契約之法律關係，請求被上訴人給付五十九萬零二百六十元及自起訴狀繕本送達
    翌日即八十九年十一月廿九日起算之法定遲延利息，為無理由，不應准許。原審
    為上訴人敗訴之判決，其理由雖屬不當，但依其他理由認為原判決為正當，上訴
    人之上訴，仍無理由。上訴意旨指摘原判決不當，求予廢棄改判，為無理由，應
    予駁回。
七、據上論結，本件上訴為無理由，依民事訴訟法第四百四十九條第二項、第七十八
    條，判決如主文。
中      華      民      國    九十      年      九      月    十一      日
                                      臺灣高等法院高雄分院民事第一庭
~B1審判長法官  黃金石
~B2法      官  魏式璧
~B3法      官  李炫德
右為正本係照原本作成。
不得上訴。
中      華      民      國    九十      年      九      月      十二    日
~B法院書記官  黎  珍
                                                                        Ｄ


司法院資訊處製作；財團法人民間司法改革基金會備份。
